【裁判字號】    89,訴,1025
【裁判日期】    900308
【裁判案由】    空氣污染防制法
【裁判全文】
臺北高等行政法院判決                            八十九年度訴字第一○二五號
                              .
    原      告  東州發企業有限公司
    代  表  人  甲○○董事長.
    被      告  臺北縣政府
    代  表  人  乙○○縣  長.
    訴訟代理人  丙○○
                陳明泉
右當事人間因空氣污染防制法事件，原告不服臺灣省政府中華民國八十九年七月十三
日八九府訴二字第一二六三九八號訴願決定，提起行政訴訟。本院判決如左：
    主  文
原告之訴駁回。
訴訟費用由原告負擔。
    事  實
緣原告於台北縣三重市○○街九一之六號從事含有有機溶劑噴漆作業，無有效空氣污
染防制設備，致產生惡臭逸散於空氣中，造成空氣污染，經臺北縣環境保護局人員於
民國（以下同）八十九年一月十一日稽查時發現，移由被告據以依法裁處新台幣十萬
元罰鍰，並限原告於八十九年五月十七日前完成改善。原告不服，提起訴願，遭駁回
後，遂向本院提起行政訴訟。茲摘敘兩造之訴辯意旨如左：
甲、原告方面：
一、聲明：求為判決訴願決定及原處分均駁回。
二、陳述：
１、按空氣污染防制法第二十九條規定：「在各級防制區內，不得有下列行為：．．
    ．四  使用、輸送或貯放有機溶劑或其他揮發性物質，致產生惡臭。」又依據空
    氣污染防制法施行細則第二十五條規定：「違反第十九條．．．所謂惡臭，指足
    以引起厭惡或其他不良情緒反應氣味。」是故，必須於各級防制區內，使用、輸
    送或貯放有機溶劑或其他揮發性物質，致產生惡臭，始有同法第五十四條罰則之
    適用。查原告並非以使用有機溶劑或其他揮發性物質為業，僅因產品中局部零件
    使用少數噴漆，每年所使用之油漆不到五公升（含甲苯劑二公升），每個月操作
    漆不到一個小時，幾乎不能產生惡臭。又原告所在台北縣三重市○○街九一之六
    號附近即有大型之修車廠，空氣中之污染並非原告所為。於稽查當場，原告亦曾
    多次要求將此附註筆錄，遭稽查人員拒絕，當時，原告曾拒絕簽認，惟被告稽查
    員告訴原告：「簽了名，罰比較輕」，原告才簽，原想息事寧人，未料竟遭十萬
    元重罰。
２、又於稽查人到場時，原告操作於自己廠區內，加上四週密閉，不可能使有機溶劑
    溢出公司，而原告之廠區範圍內並非屬各級防制區範圍，故不應構成該條之罪。
    同時，稽查人員並未對於原告場區外之部分詳加搜證，以確認污染源是否確為原
    告所為，顯見稽查人員之搜證上有嚴重之疏失，故所為之調查書面並不能清楚且
    直接指摘原告違法，故原處分、訴願決定應撤銷。
３、按行政處分之作成必須符合平等原則及比例原則。按八十九年八月二十九日發生
    台北市木柵金巴黎社區因為社區旁食品工廠長期全天候二十四小時為惡臭所籠罩
    ，由議員當場敦請稽查人員處理，其處理方式即以限期三個月改善，逾期不為改
    善，依法處罰。反觀原告之所犯，並非對該地區長期性、嚴重性之惡臭，揮發性
    溶劑之味道微乎其微，且於被告限期改善後，立刻改正，將有可能造成爭議之工
    作全數發包出去，於被告所為告誡通知時，原告即已改正有爭議之部分，行政目
    的已可達到，依比例原則實不須再課予原告高額之罰金，以促使原告遵守行政義
    務。再者，依前例污染程度非常嚴重，卻僅以限期改善；反觀原告所遭處罰之情
    況輕微，卻逕以十萬元嚴厲處罰，明顯違反平等原則，為此提起本件訴訟，請判
    決如原告訴之聲明。
乙、被告方面：
一、聲明：
二、陳述：
１、就原告起訴狀指稱：「非以使用有機溶劑或其他揮發性物質為業，僅因產品中局
    部零件使用少數噴漆，每年所使用之油漆不到五公升（含甲苯劑二公升），每月
    操作漆不到一個小時，幾乎不能產生惡臭」云云，惟惡臭之產生在於使用有機溶
    劑操作時，造成揮發，且無裝置污染防制設備控制所致，此與使用量多寡，均屬
    無涉。況原告噴漆使用有機溶劑，有被告稽查紀錄表所載違規事實及卷附照片三
    幀足資可証。
２、另原告指稱：「操作於自己廠區內，加上四週密閉，不可能使有機溶劑溢出公司
    」云云，按原告已自承使用有機溶劑，如前所述，惟經臺北縣環保局稽查人員拍
    照採証，此由佐證照片觀之，顯示噴漆場所直接與廠外相通，並無所謂四週密閉
    之情形。又依八十八年九月十八日（八八）環署空第0000000號公告直轄
    市、縣（市）各級空氣污染防制區原告發生違規事實之廠區，均在防制區內，檢
    呈空氣污染防制區劃定表乙份可按，足見原告所述，俱屬虛妄不實，毫無足採。
３、再查上述被告稽查時，稽查人員當場製作稽查紀錄單竣事後，並由原告加以閱覽
    無誤，簽名認定於上，且亦具狀自承使用有機溶劑，致生惡臭污染之違規事實，
    在在俱明。況原告自始未舉證證明有何裝置惡臭之收集及處理設備，諸此不爭事
    實，足見原告指述，純屬強詞奪理，不足採信。
４、另查原告狀稱：「八十九年八月二十九日發生台北市木柵金巴黎社區因為社區旁
    食品工廠長期全天候二十四小時為惡臭所籠罩，由議員當場敦請稽查人員處理，
    其處理方式即以限期三個月改善，逾期不為改善，依法處罰。．．．被告所為告
    誡通知時，原告即以改正有爭議之部分，行政目的已達到，依比例原則實不須再
    課予原告高額之罰金，．．．依前例污染程度非常嚴重卻僅以限期改善，反觀原
    告所遭處罰之情況輕微，卻逕以十萬元之嚴厲處罰，明顯違反平等原則。．．．
    」云云，此一圖思推卸之詞，令人難以茍同。按原告所舉金巴黎社區污染案與本
    件案情迥異不一，其間採證之情事，亦有所軒輊，既不同案情，何能類比，此實
    乃邏輯上之錯誤，又本件處分行為有二、除違規事實之處分罰鍰外，尚有通知限
    期改善，屆期未改善者，按日連續處罰。對此一違規，被告不得置前者處分行為
    不問，而僅徒憑後者處分行為即可，如是不當之行政處分非法之所許，被告亦斷
    不能違反依法行政原則，而與原告所謂「比例原則」、「平等原則」等情不相牽
    涉，此一指鹿為馬之舉，益見原告所言均非屬實。
５、按空氣污染防制法第二十九條第一項第四款之規定：「在各級防制區內，不得有
    下列行為：使用、輸送或貯放有機溶劑或其他揮發性物質，致產生惡臭。」及同
    法第五十四條第一項規定：「違反第二十九條第一項各款情形之一者，．．．其
    違反者為工商廠、場，處新台幣十萬元以上一百萬元以下罰鍰。」同法第二項規
    定：「依前項處罰鍰者，並通知限期改善，屆期仍未完成改善者，按日連續處罰
    ．．．」。本件被告認定原告所違規之事實，揆諸上述各該條文，尚無逾越權限
    或濫用權力，為此請駁回原告之訴。
    理  由
一、按「在各級防制區內，不得有下列行為︰．．．四  使用、輸送或貯放有機溶劑
    或其他揮發性物質，致產生惡臭。」、「違反第二十九條第一項各款情形之一者
    ，處新台幣五千元以上十萬元以下罰鍰；其違反者為工商廠、場，處新台幣十萬
    元以上一百萬元以下罰鍰。依前項處罰鍰者，並通知限期改善，屆期仍未完成改
    善者，按日連續處罰；情節重大者，得命其停止作為或污染源之操作，或命停工
    或停業，必要時，並得撤銷其操作許可證或勒令歇業。」，空氣污染防制法第二
    十九條第一項第四款、第五十四條分別定有明文。
二、查本件原告於台北縣三重市○○街九一之六號從事含有有機溶劑噴漆作業，無有
    效空氣污染防制設備，致產生惡臭逸散於空氣中，造成空氣污染，經臺北縣環境
    保護局人員於八十九年一月十一日稽查時發現之事實，有臺北縣環境保護局公害
    稽查小組稽查記錄單、現場實況照片三幀附於原處分卷可稽，原告就此亦不爭執
    ，自堪信為真實。
三、原告提起本件訴訟，主張：原告非以使用有機溶劑或其他揮發性物質為業，僅因
    產品中局部零件使用少數噴漆，每年所使用之油漆不到五公升（含甲苯劑二公升
    ），每月操作漆不到一個小時，幾乎不能產生惡臭。操作於原告自己廠區內，加
    上四週密閉，不可能使有機溶劑溢出公司。八十九年八月二十九日發生台北市木
    柵金巴黎社區因為社區旁食品工廠長期全天候二十四小時為惡臭所籠罩，由議員
    當場敦請稽查人員處理，其處理方式即以限期三個月改善，逾期不為改善，依法
    處罰。被告所為告誡通知時，原告即以改正有爭議之部分，行政目的已達到，依
    比例原則實不須再課予原告高額之罰金，依前例污染程度非常嚴重卻僅以限期改
    善，反觀原告所遭處罰之情況輕微，卻逕以十萬元之嚴厲處罰，明顯違反平等原
    則云云。惟查：
１、原告右開違規事實既有臺北縣環境保護局公害稽查小組稽查記錄單、現場實況照
    片三幀可證，已如前述，而本件惡臭之產生，在於原告使用有機溶劑噴漆時，因
    有機溶劑揮發，且原告未裝置有效空氣污染防制設備所致，此與原告使用有機溶
    劑噴漆之用量多寡、時間長短無關，故原告主張其用量少、時間短云云，縱使為
    真，亦已造成空氣污染之結果。
２、行政院環境保護署依據空氣污染防制法第五條及空氣污染防制法施行細則第六條
    規定，於八十八年九月十八日以（八八）環署空字第0000000號公告直轄
    市、縣（市）各級空氣污染防制區，實施日期：八十八年十月一日，茲摘錄其附
    件：直轄市、縣（市）各級空氣污染防制區劃定表如左：
┌───────┬────┬─────┬────┬────┬────┬─┐
│  防  ＼  項  │        │          │        │        │        │  │
│＼  制  ＼  目│        │          │        │        │        │  │
│  ＼  區  ＼  │懸浮微粒│臭      氣│二氧化硫│二氧化氮│一氧化碳│註│
│    ＼  等  ＼│(ＭＰ10)│  (Ｏ3)   │（ＳＯ2)│（ＮＯ2)│（ＣＯ）│  │
│  縣  ＼  級  │        │          │        │        │        │  │
│    市  ＼    │        │          │        │        │        │  │
├───────┼────┼─────┼────┼────┼────┼─┤
│ 台   北   縣 │   三   │    三    │   二   │   二   │   二   │●│
└───────┴────┴─────┴────┴────┴────┴─┘
    備註：一  防制區劃分分為三級：
        （一）一級防制區：指國家公園及自然保護（育）區等依法劃定之區域。
        （二）二級防制區：指一級防制區外，符合空氣品質標準區域。
        （三）三級防制區：指一級防制區，未符合空氣品質標準區域。
          二  " ● "表國家公園及自然保護（育）區範圍除外。
    本件原告違規之地點在台北縣三重市○○街九一之六號，既在右開空氣污染防制
    區內，且原告已自承使用有機溶劑噴漆，已如前述，而觀諸原處分卷附之現場實
    況照片三幀，可見原告噴漆場所直接與廠外相通，並無原告所謂四週密閉之情形
    ，甚至有一台立扇置於噴漆場所旁，將揮發之有機溶劑吹向廠外，顯見原告所述
    不實，委無足採。
３、原告所舉金巴黎社區污染案與本件案情不同，自不得比附援引，進而指稱本件違
    反「比例原則」、「平等原則」，是原告所指不足採信。
四、綜上所述，本件原告違規事實，事證明確，被告據以依法裁處新台幣十萬元罰鍰
    ，並限原告於八十九年五月十七日前完成改善，並無違誤。訴願決定予以維持，
    亦無不合，原告徒執前詞，聲請撤銷，難認為有理由，應予駁回。
據上論結，本件原告之訴為無理由，爰依行政訴訟法第九十八條第三項前段判決如主
文。
中      華      民      國     九十     年      三      月      八      日
                         臺 北 高 等 行 政 法 院  第 三 庭
                                           審 判 長 法  官  徐瑞晃
                                                    法  官  曹瑞卿
                                                    法  官  吳慧娟
右為正本係照原本作成。
如不服本判決，應於送達後二十日內，向本院提出上訴狀並表明上訴理由，如於本判
決宣示後送達前提起上訴者，應於判決送達後二十日內補提上訴理由書（須按他造人
數附繕本）。
中      華      民      國     九十     年      三      月      九      日
                                                    書記官  葉冠伸


司法院資訊處製作；財團法人民間司法改革基金會備份。
